【裁判字號】    94,重上,162
【裁判日期】    950523
【裁判案由】    清償債務
【裁判全文】
臺灣高等法院民事判決                 94年度重上字第162號
上  訴  人  丙○○
法定代理人  乙○○
訴訟代理人  陳淑貞律師
複代理人    陳淑蕙律師
被上訴人    甲○○
訴訟代理人  趙國生律師
            蕭元亮律師
上列當事人間請求清償債務事件，上訴人對於中華民國94年1月
19日臺灣板橋地方法院93年度重訴字第186號第一審判決提起上
訴，經本院於95年5月9日言詞辯論終結，判決如下：
    主  文
上訴駁回。
第二審訴訟費用由上訴人負擔。
    事實及理由
一、本件上訴人在原審言詞辯論終結前之民國（下同）93年12月
    24日，經原審以93年度禁字第252號裁定宣告為禁治產人，
    有該裁定可稽（見本院卷(一)第12頁），乙○○為其配偶，亦
    有戶籍謄本可證（見本院卷(一)第20頁），則依民法第1111條
    第1項第1款規定，應由乙○○為上訴人之監護人，業據其於
    94年3月7日具狀聲明承受訴訟（見本院卷(一)第19頁），核無
    不合，應予准許。合先敘明。
二、上訴人聲明求為判決：(一)原判決廢棄。(二)被上訴人在第一審
    之訴及假執行之聲請均駁回。
    被上訴人聲明求為判決：上訴駁回。
三、被上訴人起訴主張：坐落台北縣板橋市○○段485、485-1、
    486及489地號等4筆土地（下合稱系爭土地）所有權應有部
    分各1/3，為伊之祖父（即上訴人之父）徐金生生前所購買
    ，登記在上訴人名下。嗣於64年9月15日，訴外人徐金生邀
    集上訴人及伊之父徐井泉立下分書（下稱系爭分書），就家
    族所有財產（包括系爭土地在內）約定所有權歸屬，而依系
    爭分書所載，系爭土地所有權應有部分各1/3應由伊之父徐
    井泉與上訴人共有，權利範圍每人各1/2。嗣伊之父徐井泉
    於90年12月21日死亡，由伊與訴外人徐楊養、徐素美、徐月
    琴共同繼承，惟伊等已於92年2月25日訂立遺產分割協議書
    ，將徐井泉就系爭土地之權利分歸伊一人單獨所有。又系爭
    土地已於92年11月13日經台北縣政府公告徵收，並於同年12
    月17日發放徵收補償費新台幣（下同）2,866萬2,949元，業
    由上訴人委託訴外人乙○○於當日領訖，伊自得請求上訴人
    給付該徵收補償款之半數即1,433萬1,474元等情，爰依據系
    爭分書之約定、及民法第225條第2項之規定及繼承之法則，
    求為命上訴人給付1,433萬1, 474元，及自起訴狀繕本送達
    之翌日起至清償日止，按年息5%計算之利息之判決。
    上訴人則以：系爭分書已載明伊為系爭土地所有權應有部分
    各1/3之原所有權人，且為分得所有權人，故系爭土地所有
    權應有部分各1/3自始即為伊所有，被上訴人之父徐井泉就
    該土地並無任何權利存在。又觀諸系爭分書所載全部內容，
    顯係分割家產之協議，故依系爭分書所生之不動產所有權移
    轉登記請求權，於系爭分書成立之後即可主張，並無附條件
    或期限之情形，而系爭分書係於64年9月15日書立，乃被上
    訴人遲至93年3月25日始提起本件訴訟，早已逾15年消滅時
    效，是縱認被上訴人依系爭分書之約定及繼承之法則，有請
    求伊移轉系爭土地所有權應有部分各1/6之權利，該權利亦
    已因罹於時效而消滅，故被上訴人就系爭土地嗣後被徵收所
    發放之徵收補償費，自無請求之權利云云，資為抗辯。
四、經查訴外人徐井泉於90年12月21日死亡，由其配偶徐楊養、
    及子女即被上訴人、徐素美、徐月琴共同繼承，彼等於92年
    2月25日訂立遺產分割協議書。嗣徐楊養又於93年3月13日死
    亡，由被上訴人及徐素美、徐月琴共同繼承，彼等又於93年
    7月5日訂立遺產分割協議書等情，有戶籍謄本、繼承系統表
    及遺產分割協議書可稽（見原審93年度板調字第67號卷第22
    頁，原審卷第84、203至209、237頁）。而依上開92年2月25
    日所訂立之遺產分割協議書記載：「立協議書人甲○○等4
    人（指被上訴人及徐楊養、徐素美、徐月琴）係被繼承人徐
    井泉之合法繼承人，茲因徐井泉不幸於90年12月21日逝世，
    特就下列之不動產與動產依照民法有關規定，訂立本協議書
    予以分割遺產，其協議內容及分割明細如下：不動產…（按
    均分歸被上訴人所有）。動產…」（見原審93年度板調字第
    67號卷第22頁），惟所載不動產並不包括系爭土地在內，故
    於徐井泉死亡後，關於徐井泉依系爭分書所享有之權利義務
    ，仍應由被上訴人及訴外人徐楊養、徐素美、徐月琴共同繼
    承。惟依上開93年7月5日所訂立之遺產分割協議書記載：「
    立協議書人甲○○等3人（指被上訴人及徐素美、徐月琴）
    係被繼承人徐楊養之合法繼承人，茲因徐楊養不幸於93年3
    月13日逝世，特就下列動產依照民法有關規定訂立本協議書
    予以分割遺產，其協議內容及分割明細如下…」，而依其約
    定，係將徐楊養所有遺產，包括存款及關於徐金生、徐井泉
    、丙○○所立系爭分書之權利與義務，全部分歸被上訴人所
    有（見原審卷第237頁）。又證人徐月琴亦在原審到場證稱
    ：伊及徐素美有訂立上開2份遺產分割協議書，亦均同意就
    系爭分書之債權債務關係由被上訴人繼承等語（見原審卷第
    244至246頁）；另證人徐素美亦在原審到場證稱：伊有訂立
    上開2份遺產分割協議書，有關系爭分書之權利義務關係均
    由被上訴人繼承等語（見原審卷第316、317頁），足見訴外
    人徐月琴及徐素美於徐楊養死亡後，均已將所繼承就系爭分
    書之權利義務均分歸予被上訴人。是被上訴人據以主張關於
    徐井泉依系爭分書所生之權利義務關係已由伊一人單獨取得
    一節，應屬可取。從而，被上訴人依據系爭分書之約定，提
    起本件訴訟，其當事人適格自無欠缺。
五、又查坐落台北縣板橋市○○段6地號土地（下稱系爭6地號土
    地），於42年7月15日因實施耕者有其田而分割出同所6-1至
    6-8地號土地，嗣於59年1月19日又分割出同所6-9地號土地
    ，該6-9地號土地於66年6月3日經重測後編為同所489地號土
    地，該489地號土地又於71年5月6日分割為系爭489地號土地
    及同所489-1地號土地；又同所6-1地號土地（下稱系爭6-1
    地號土地）於59年1月19日分割出同所6-10地號土地，該6-
    10地號土地於66年6月4日經重測後編為同所486地號土地，
    該486地號土地於71年5月6日分割出同所486-1地號土地後，
    又於79年11月13日分割為系爭486地號土地及同所486-2地號
    土地；另同所6-2地號土地（下稱系爭6-2地號土地）於59年
    1月19日分割出同所6-11地號土地，該6-11地號土地於66年6
    月4日經重測後編為同所485地號土地，嗣於70年7月21日分
    割為系爭485地號土地及同所485-1地號土地，該485-1地號
    土地又於79年11月13日分為系爭485-1地號土地及同所485-2
    地號土地，而系爭土地所有權應有部分各1/3均登記為上訴
    人所有。又系爭土地為台北縣板橋市公所辦理東西向快速道
    路八里－新店縣第2-1標工程用地，經奉內政部核准徵收，
    並經台北縣政府於92年11月13日以北府地用字第0920674359
    號函公告徵收，且已發放地價補償費合計2,866萬2,949元予
    上訴人，由上訴人於92年12月17日委由訴外人乙○○領訖等
    情，亦有台北縣政府93年5月18日北府地用字第0930374962
    號函、補償費計算單、領款收據、土地登記謄本、土地異動
    清冊及土地異動表可稽（見原審卷第17至23、35至80、105
    至158、179、189至202頁），且為兩造所不爭執（見原審卷
    第179、211、222頁），均堪信為真實。
六、被上訴主張伊之祖父徐金生於64年9月15日邀集伊之父徐井
    泉與上訴人訂立系爭分書，業據提出上訴人所不否認其為真
    正之系爭分書為證（見原審93年度板調字第67號卷第9至13
    頁，原審卷第166、222頁，本院卷第298頁），堪信為真實
    。惟被上訴人主張依系爭分書之約定，系爭土地以上訴人名
    義登記之所有權應有部分各1/3，應由伊之父徐井泉與上訴
    人共有，權利範圍每人各1/2。雖為上訴人所否認，然查：
  (一)按解釋意思表示，應探求當事人之真意，不得拘泥於所用之
    辭句，民法第98條定有明文，是解釋當事人之契約，應以當
    事人立約當時之真意為準，而真意何在，又應以過去事實及
    其他一切證據資料為斷定之標準，不能拘泥文字致失真意（
    最高法院19年上字第453號、39年台上字第1053號判例參照
    ）。
  (二)依系爭分書前言記載：「立分書人徐金生，余生兩子長子徐
    井泉，次子丙○○，年皆已長，婚事俱成，年來余已衰頹，
    無力處理家務，爰時邀請親族，將所有田、佃、基地及黃金
    飾物，分給（明細於后）俾各承受，永遠管業。爾等當思創
    業維艱，守成不易，今兄弟各分門戶，依然同氣連枝，遠紹
    箕裘，所冀光前裕後，其各勉旃。今立分書壹式參份，爾兄
    弟各執壹紙為據。附：希將各筆辦理產權登記。費用爾兄弟
    共同負擔行之。各分得比例如后」（見原審93年度板調字第
    67號卷第9頁）；而其中就土地部分，分為「名稱」（即地
    目）、「地號」、「數量及面積」、「原所有權人」、「分
    得所有權人」、「分得持分額」及「備註」等欄位分別記載
    。其中就第1筆土地（即坐落台北縣板橋市○○○段溪頭小
    段73地號土地），係記載原所有權人為徐金生，分得所有權
    人為徐金生，分得持分額為全部，並於備註欄記載：「本人
    保留年老後由兩子各分得各1/2」；其中就第2筆土地（即坐
    落同地段276地號土地），係記載原所有權人為上訴人，分
    得所有權人為「徐井泉、丙○○」，分得持分額為「各1/2
    」，並於備註欄記載：「將來出售或合建時各平分，應繳稅
    款共同負擔之」；而自第3筆至第15筆土地，除分別記載各
    筆土地名稱（即地目）、地號、面積及持分、原所有權人之
    外，於「分得所有權人」欄及「分得持分額」欄均記載「"
    」，並於第3筆及第4筆土地（即坐落同上地段94地號、同縣
    市○○段35-1地號土地）之備註欄分別記載「仝右」；又就
    第5筆至第7筆土地（即系爭6-2、6、6-1地號土地），原所
    有權人均記載為上訴人，其備註欄則記載「由新登耕作」；
    就第8筆至第11筆土地（即同縣市○○段349-1、349、4-3、
    3-3地號土地）之原所有權人均記載為「徐井泉1/2、丙○○
    1/2」，其備註欄則記載「由井泉耕作」（見原審93年度板
    調字第67號卷第10、11頁）。則觀諸系爭分書之上開記載方
    式，應認就其中第3筆至第15筆土地，關於「分得所有權人
    」欄及「分得持分額」欄所載「"」，係指「同右」之意，
    而與第2筆土地關於「分得所有權人」及「分得持分額」
    之記載相同，亦即該等土地之分得所有權人均為「徐井泉及
    丙○○」，分得持分額均為「各1/2」；並另就第5筆至第7
    筆土地（即系爭土地分割前之土地）約定由上訴人耕作，而
    就第8筆土地至第11筆土地約定由訴外人徐井泉耕作，並明
    定於該等土地將來出售或合建時，由上訴人及訴外人徐井泉
    平分，應繳稅款共同負擔之。
  (三)證人即系爭分書之代筆人蔡文地亦在原審到場證稱：「有看
    過（系爭分書），是我的字跡」，「因為徐金生是我隔壁鄰
    居，徐井泉、丙○○都不認識字，我當時已經唸到初中，就
    叫我幫忙寫字」，「分書上面簽名的部分都是我寫的，印章
    是他們自己蓋的。分書前面的前言是我拿以前人家寫過的來
    抄寫的，土地地號是徐金生給我的」，「（分書備註欄第2
    項記載『將來出售或合建時平分，應繳稅款共同負擔之』，
    徐金生的意思是指）要出售或合建，要繳稅款當然是兄弟均
    分負擔」，「（分書）寫分得所有權人徐井泉、丙○○，是
    指土地由他們二人（各）2分之1」，「（其他土地）都同樣
    （有如分書上備註欄之）約定」，「（丙○○請我寫分書時
    ）沒有（特別交代以後土地要如何登記或如何分割）」，「
    （徐金生在寫分書時）應該是會講（以後土地要賣掉或處分
    時，兄弟要一人一半）」，「（後來寫好分書之後，徐金生
    ）應該是有問（徐井泉、丙○○兄弟是否同意分書內容），
    而且兄弟二人都孝順，應該都有同意」，「我印象中（徐金
    生在寫分書時）應該沒有說何時要分清楚所有權之登記」，
    「（分書第1頁之附註是指）已經分好了，他們就可以自己
    去登記，但是登記之費用要自己負擔」，「如果沒有將所有
    權登記為分書上之約定所有權歸屬的狀態時，則出售或合建
    時要各2分之1」等語（見原審卷第326至330頁），益證系爭
    分書上所載各筆土地之原登記名義人雖有不同，惟徐金生除
    保留第1筆土地及第16筆公寓之所有權以供其養老外，就其
    餘土地 (包括系爭土地在內）之所有權均分由上訴人與訴外
    人徐井泉共有，權利範圍每人各1/2，而上訴人與訴外人徐
    井泉固得於系爭分書訂立後，即依系爭分書之約定請求辦理
    所有權應有部分移轉登記，亦得於各該土地出售或合建時，
    再請求平均分配所得款項。
  (四)雖上訴人云系爭分書中有關「"」之記載，應解為「同上」
    ，較符合經驗法則。惟查就系爭分書所載第3筆土地（即台
    北縣板橋市○○○段溪頭小段94地號土地）而言，其中記載
    該土地所有權應有部分24/90部分，其「原所有權人」係記
    載訴外人徐井泉，「分得所有權人」及「分得持分額」則均
    記載「"」，倘依上訴人所云將「"」解釋為「同上」之意，
    則該部分約定即成為：「原所有權人為徐井泉，分得所有權
    人為徐井泉，分得持分額為徐井泉」，顯與經驗法則有違；
    況倘約定「分得所有權人為徐井泉」，焉有於該項備註欄復
    記載「仝右」（即「將來出售或合建時各平分，應繳稅款共
    同負擔之」）之理？再以上開第3筆土地其中記載所有權應
    有部分2/90部分，其「原所有權人」係記載為訴外人范花，
    「分得所有權人」及「分得持分額」均記載「"」，倘依上
    訴人所云將「"」解釋為「同上」之意，則該部分約定即成
    為：「原所有權人為范花，分得所有權人為范花，分得持分
    額為范花」，並依該項備註欄所載，適用「將來出售或合建
    時各平分，應繳稅款共同負擔之」約定，此項解釋契約結果
    ，既違反經驗法則，亦顯非訴外人徐金生訂立系爭分書之真
    意。是上訴人所為此部分之抗辯，殊不足取。
  (五)雖上訴人另云系爭分書就系爭土地分割前之系爭6、6-1、6-
    2地號土地部分，於備註欄除載明「由新登耕作」外，並未
    記載「仝右」，故無系爭分書第2筆土地備註欄所載「將來
    出售或合建時各平分，應繳稅款共同負擔之」約定之適用。
    惟查依系爭分書之記載，應認系爭6、6-1、6-2地號土地原
    登記所有權人為上訴人，「分得所有權人」為上訴人及訴外
    人徐井泉，「分得持分額」為每人各1/2，已如前述，是此
    部分備註欄所載「由新登耕作」，應屬分管之約定，而此部
    分土地所有權應有部分既係平分予上訴人及訴外人徐井泉，
    應認於該等土地將來出售或與他人合建後，應將所得平分予
    上訴人及訴外人徐井泉。是系爭分書就此部分土地固未於備
    註欄記載「仝右」，然觀諸系爭分書全文真意，復經參酌證
    人蔡文地所為之上開證詞，應認仍有第2筆土地備註欄所載
    「將來出售或合建時各平分，應繳稅款共同負擔之」約定之
    適用。
  (六)雖上訴人又云系爭分書所載第15筆土地（系爭分書上雖未記
    載地號，惟兩造均陳明該筆土地係指坐落台北縣板橋市○○
    ○段溪頭小段274地號土地－見本院卷(一)第52頁、卷(二)第43
    頁）所有權應有部分6/10係登記為訴外人徐井泉所有，嗣該
    土地建屋出售後，訴外人徐井泉並未將售屋所得平分予伊，
    顯見系爭分書備註欄所載「將來出售或合建時各平分，應繳
    稅款共同負擔之」，僅適用於第1筆至第4筆土地，其餘土地
    （包括系爭土地在內）則無適用。惟查依系爭分書備註欄之
    記載，就該筆土地已載明「仝前買賣時之條款引之」，亦即
    仍適用上開「將來出售或合建時各平分，應繳稅款共同負擔
    之」約定，且被上訴人亦自認上訴人依系爭分書之約定，有
    請求就該筆土地建屋出售後所得利益1/2之權利（見本院卷
    (一)第53頁），雖被上訴人未舉證證明訴外人徐井泉已將該土
    地建屋出售後所得利益1/2給付予上訴人，乃屬上訴人得否
    另向被上訴人請求給付此部分款項之問題，尚難僅憑此即認
    系爭土地所有權應有部分各1/3全部均係分歸上訴人所有。
    是上訴人所為此部分之抗辯，亦不足取。
  (七)雖上訴人又云被上訴人於訴外人徐井泉死亡後，並未將訴外
    人徐井泉依系爭分書所得主張之權利列入其遺產中申報，顯
    見訴外人徐井泉依系爭分書就系爭土地並無任何權利存在，
    並提出遺產稅繳清證明書為證（見本院卷第129頁）。惟查
    依上開遺產稅繳清證明書所載，被上訴人固未將訴外人徐井
    泉就系爭土地之權利列入遺產中申報，然此亦僅係被上訴人
    有無逃漏遺產稅之問題，亦難僅憑此即認訴外人徐井泉就系
    爭土地確無任何權利存在。
七、按消滅時效，自請求權可行使時起算，民法第128條前段定
    有明文。經查系爭分書固於首頁附註：「希將各筆辦理產權
    登記。費用爾兄弟共同負擔行之」，惟亦於所列土地之備註
    欄記載「將來出售或合建時各平分，應繳稅款共同負擔之」
    ，已如前述；又證人蔡文地亦已在原審到場證稱：上開記載
    之真意係指上訴人與訴外人徐井泉於系爭分書訂立後，即可
    依系爭分書之約定，辦理所有權應有部分移轉登記，惟如未
    辦理所有權應有部分移轉登記，則得於各該土地出售或合建
    後，再將所得平分予上訴人與訴外人徐井泉等語，亦如前述
    。是被上訴人依上開約定，本得請求上訴人將登記於其名下
    之系爭土地所有權應有部分各1/3之半數即1/6辦理移轉登記
    ，或不請求辦理土地所有權應有部分移轉登記，而俟系爭土
    地出售或合建後，再請求上訴人給付所得利益之半數；前者
    之請求權時效固自系爭分書訂立時之64年9月15日起算，惟
    後者之請求權時效則係自系爭土地出售或合建時起算。次查
    系爭土地被政府徵收，土地所有權人因而取得土地徵收補償
    費，性質上應與出售土地相類似，是被上訴人自得依系爭分
    書之上開約定，請求上訴人給付所受領之徵收補償費之半數
    。復查系爭土地係於92年11月13日經台北縣政府公告徵收，
    並已於同年12月17日發放地價補償費合計2,866萬2, 949元
    予上訴人，已如前述，算至被上訴人於93年3月25日提起本
    件訴訟之日止，顯未逾15年之消滅時效，是上訴人自不得以
    被上訴人本件請求權已罹於消滅時效為由，拒絕給付所受領
    地價補償費之半數即1,433萬1,474元予被上訴人。
八、綜上所述，被上訴人依據系爭分書之約定及繼承之法則，請
    求上訴人給付1,433萬1,474元，及自起訴狀繕本送達之翌日
    即93年4月12日起，至清償日止，按年息5%計算之利息，自
    屬有據，應予准許。從而，原審所為上訴人敗訴之判決，核
    無違誤，上訴論旨指摘原判決不當，求予廢棄改判，為無理
    由，應予駁回。
九、至兩造其餘之攻擊或防禦方法及未經援用或進行調查之證據
    ，經本院斟酌後，認為均不足以影響本判決之結果，自無予
    以調查或逐一詳予論駁之必要。附此敘明。
十、據上論結，本件上訴為無理由，依民事訴訟法第449條第1項
    、第78條，判決如主文。
中    華    民   國    95    年    5    月    23  日
                      民事第六庭
                          審判長法  官  林鄉誠
                                法  官  楊豐卿
                                法  官  彭昭芬
正本係照原本作成。
如不服本判決，應於收受送達後20日內向本院提出上訴書狀，其
未表明上訴理由者，應於提出上訴後20日內向本院補提理由書狀
（均須按他造當事人之人數附繕本）上訴時應提出委任律師或具
有律師資格之人之委任狀；委任有律師資格者，另應附具律師資
格證書及釋明委任人與受任人有民事訴訟法第466條之一第一項
但書或第二項（詳附註）所定關係之釋明文書影本。
中    華    民    國    95    年    5     月    24    日
                                書記官  丁華平
附註：
民事訴訟法第四百六十六條之一（第一項、第二項）：
對於第二審判決上訴，上訴人應委任律師為訴訟代理人。但上訴
人或其他法定代理人具有律師資格者，不在此限。
上訴人之配偶、三親等內之血親、二親等內之姻親，或上訴人為
法人、中央或地方機關時，其所屬專任人員具有律師資格並經法
院認為適當者，亦得為第三審訴訟代理人。


司法院資訊處製作；財團法人民間司法改革基金會備份。
